【裁判字號】    97,上易,2542
【裁判日期】    971224
【裁判案由】    偽造文書
【裁判全文】
臺灣高等法院刑事判決                97年度上易字第2542號
上  訴  人  臺灣臺北地方法院檢察署檢察官
上  訴  人
即  被  告  甲○○
選任辯護人  廖姵涵律師
上列上訴人因被告偽造文書案件，不服臺灣臺北地方法院97年度
易緝字第35號，中華民國97年9月8日第一審判決（起訴案號：臺
灣臺北地方法院檢察署94年度偵字第12516 號），提起上訴，本
院判決如下：
    主  文
上訴駁回。
    事  實
一、甲○○於民國九十四年間，因犯詐欺罪，經臺灣臺北地方法
    院以九十三年度訴字第一四四三號判決判處有期徒刑六月，
    嗣經本院以九十四年度上訴字第二三三八號判決撤銷改判為
    有期徒刑六月確定，於九十五年二月二十二日易科罰金執行
    完畢（不構成累犯）。
二、緣甲○○於九十二年間曾委託仲介公司人員秦儉（別名秦小
    薇）代為出售其臺北縣新店市○○路五一○號三樓房地【該
    房地坐落在臺北縣新店市○○段五七一號地號（權利範圍為
    十萬分之二千六百二十八）上暨其上第00000－000
    號建號建物】，然甲○○因與董鵬程間有債務關係，故又於
    九十三年十一月十一日委由董鵬程代為出售上開房地，而乙○○經由董鵬程之介紹，代渠子丙○○向甲○○買受上開房
    地，並於九十三年十二月六日在臺北市○○區○○街一三六
    號七樓之二陳美銀代書事務所（起訴書誤載為臺北市○○區
    ○○街一三六號七樓之一，應予更正）簽立不動產買賣契約
    書，約定買方丙○○於契約成立時支付新臺幣（下同）三十
    萬元用以代償銀行貸款，並於九十四年三月六日前支付臺灣
    土地銀行松山分行（以下簡稱土地銀行）六百八十萬元（得
    扣除仲介費用二十一萬三千元及增值稅），且應支付予董鵬
    程四十萬元，甲○○同時於簽立契約時將印鑑章交付予陳美
    銀，董鵬程並將甲○○先前交付伊之土地及建物所有權狀交
    予陳美銀，供陳美銀做為辦理土地及建物移轉登記之用，而
    乙○○隨即支付三十萬元予土地銀行作為代甲○○償還部分
    債務之保證金，並繳納地價稅欠款及土地增值稅。嗣甲○○
    因秦儉業已覓至另一買主，明知上開土地及建物所有權狀業
    已交付予陳美銀，並未遺失，竟向秦儉稱該等土地及建物所
    有權狀業已尋覓不著，不知情之秦儉誤以為甲○○確已遺失
    上開房地之土地及建物所有權狀，遂建議甲○○可向地政機
    關申請補發，並交付切結書予甲○○填寫以便辦理土地及建
    物所有權狀補發事宜，甲○○竟基於使公務員登載不實之犯
    意，於九十四年三月七日在該切結書上簽名並偽稱上開土地
    及建物所有權狀於九十四年二月二十八日攜帶於路途中不慎
    遺失，再委託不知情之秦儉，秦儉委由不知情之東華聯合代
    書事務所負責人曾東洲，曾東洲再委由不知情之助理陳素榕
    於九十四年三月八日前往臺北縣新店市地政事務所出具該切
    結書並辦理土地及建物所有權狀補發事宜，使不知情之承辦
    公務員將此不實事項登載於職務上所掌土地登記簿及建築改
    良物登記簿之公文書，並據以發給新土地及建物所有權狀，
    足以生損害於地政機關對於地籍資料登記管理之正確性及丙○○，甲○○已於九十四年四月十一日公告註銷完成並領取
    新土地及建物所有權狀。嗣因陳美銀於九十四年四月二十日
    辦理上開房地過戶事宜時，發現原土地及建物所有權狀均已
    作廢，方悉上情。
三、案經丙○○訴請臺灣臺北地方法院檢察署檢察官偵查起訴。
    理  由
壹、程序部分即本案相關證據之證據能力之認定：
一、告訴人代理人乙○○先前於檢察官偵訊時所為之陳述，檢察
    官既僅以告訴人代理人之身分傳訊而未命渠以證人之身分具
    結作證，且刑事訴訟法第一百五十八條之三之規定係屬絕對
    強制排除證據之規定，是告訴人代理人於偵查中檢察官訊問
    時之指訴，顯然不具證據能力（最高法院九十三年臺上字六
    五七八號判例意旨參照），不得作為本案判斷之依據。
二、被告甲○○於原審審理中業已明確陳稱不同意告訴人丙○○
    所言作為證據（見原審卷第四十一頁）等語，辯護人於本院
    準備程序亦主張被告以外之人於警詢之陳述無證據能力等語
    （見本院九十七年十一月十日準備程序筆錄），查告訴人丙○○、證人陳美銀、董鵬程先前於警詢時之陳述並無刑事訴
    訟法第一百五十九條之二之情形，是告訴人、證人陳美銀、
    董鵬程於警詢中之陳述，依法均無證據能力，不得作為本案
    判斷之依據。至證人丙○○、陳美銀及董鵬程等人於檢察官
    偵查中之供詞，因卷內並無該等證人之證人結文，尚難認該
    等證人業已完成具結程序，依刑事訴訟法第一百五十八條之
    三之規定，渠等於檢察官偵查中之供詞，自難認有證據能力
    ，不得作為本案判斷之證據。
三、至本案據以認定被告犯罪之其餘書面證據，因被告、辯護人
    均未爭執證據能力，且本院審酌該等書面作成時之狀況，並
    無不宜作為證據之情事，依刑事訴訟法第一百五十九條之五
    第二項之規定，均有證據能力而得作為證據並為本案判斷之
    依據。
貳、實體部分：
一、訊據被告對於上開房地業已出賣予丙○○，且上揭向地政機
    關申請土地及建物所有權狀補發之切結書上之簽名確為其本
    人所簽立之事實坦承不諱，然矢口否認有何犯行，辯稱：先
    前曾委託仲介公司人員秦儉代為出售前開房地，後來秦儉有
    代為將該房地賣出，伊未委託秦儉去申請辦理土地及建物所
    有權狀補發，不清楚秦儉為何自行去申請補發云云。
二、經查：
(一)被告於九十三年十一月十一日委由董鵬程代為出售上開房地
    ，而乙○○代渠子即丙○○向被告買受上開房地，並於上開
    時、地簽立不動產買賣契約書，約定買方即丙○○於契約成
    立時支付三十萬元用以代償銀行貸款，並於九十四年三月六
    日前支付臺灣土地銀行松山分行六百八十萬元（得扣除仲介
    費用二十一萬三千元及增值稅），且應支付予董鵬程四十萬
    元，被告同時於簽立契約時將印鑑章交付予陳美銀，董鵬程
    並將被告先前交付伊之土地及建物所有權狀交予陳美銀，供
    陳美銀做為辦理土地及建物移轉登記之用，而乙○○隨即支
    付三十萬元予臺灣土地銀行松山分行作為代被告償還部分債
    務之保證金，並繳納地價稅欠款及土地增值稅等情，業據被
    告坦認不諱，復經證人丙○○、乙○○、陳美銀、土地銀行
    職員謝澤民等人證述在卷（均見原審九十七年五月二十七日
    審判筆錄），經核一致，並有委託書影本（見九十四年度偵
    字第一二五一六號偵查卷宗第五十三頁）、不動產買賣契約
    書影本（見同上偵查卷宗第二十八至三十頁）、買賣合約影
    本（見同上偵查卷宗第五十四頁）、臺灣土地銀行放款利息
    收據影本（見同上偵查卷宗第五十六頁）、建築改良物買賣
    所有權移轉契約書、土地買賣所有權移轉契約書、土地登記
    申請書、印鑑證明（以上均影本，見同上偵查卷宗第三十二
    至三十五頁）、代償申請書影本（見同上偵查卷宗第七十二
    頁）等在卷可考。
(二)證人乙○○於原審審理中證稱：於九十四年四月二十日代書
    幫渠送辦理過戶文件到地政事務所，那時才發現被告在九十
    四年三月七日有申辦權狀遺失的補辦作業，而且在九十四年
    四月十一日被告有領到新的權狀，渠知道被告申請補發權狀
    後，因聯絡不到被告，所以沒有問過被告這件事（見原審卷
    宗第七十五頁背面）等語；證人陳美銀證稱：因後來被告有
    去申請權狀遺失的補發，所以無法過戶，伊是在地政事務所
    說不能辦理登記而被退件時才知道上開房地申請書狀補發公
    告中，在辦理過戶被退件時，有找被告但找不到人，後來就
    通知乙○○，後來就由乙○○去交涉（見原審卷宗第七十七
    頁背面、第七十八頁正面）等語，並有建物登記第二類謄本
    （見同上偵查卷宗第三十六至三十七頁）、臺北縣新店地政
    事務所九十四年六月十日本縣店地登字第○九四○○○七一
    四七號函暨檢附之資料（見同上偵查卷宗第三十九至五十頁
    ）、臺北縣新店地政事務所九十七年六月十二日北縣店地登
    字第○九七○○○八六九三號函暨檢附之資料等附卷可查，
    堪認被告將上開房地賣予丙○○後，確有人申請上開房地之
    土地及建物所有權狀補發事宜無訛。
(三)被告雖辯稱先前曾委託仲介公司人員秦儉代為出售前開房地
    ，後來秦儉有代為將該房地賣出，伊未委託秦儉去申請辦理
    土地及建物所有權狀補發，不清楚秦儉為何自行去申請補發
    云云。然證人曾東洲於原審審理中證稱：當時是秦儉委託其
    代辦權狀之補發事宜，土地登記申請書上之文字為其助理陳
    素榕之字跡，應該是其助理辦理的，如果要申請權狀補發，
    一定要寫切結書，而且還要印鑑證明等語（見原審卷宗第八
    十一頁背面）；證人陳素榕於本院審理中證稱：土地登記申
    請書上之文字為渠所寫，此土地登記申請案為證人曾東洲所
    接，渠有協助處理一些文件，切結書上之字跡是渠的，但是
    簽名非渠所簽等語（見原審卷宗第一六六頁背面）；證人秦
    儉於原審審理中證稱：被告有委託伊去申請補發權狀，在九
    十四年初，被告交不出權狀，還告訴伊說權狀找不到，不見
    了，還說其有債主，故不方便回家找，伊認為拖時間不是辦
    法，且相信被告之說法，就向被告表示不用找了，建議被告
    申請補發權狀，要辦理申請補發一定要有一些文件，伊有跟
    被告要，被告也有給，後來伊將文件交給代書曾東洲去辦理
    ，曾東洲有送件申請補發，伊不可能主動去幫被告辦理權狀
    補發的事情，一定在被告知情的狀況下才會去辦，被告當時
    沒有告訴伊權狀已經交給別人（見原審卷宗第八十三頁背面
    ）等語；參諸被告自承本件申請補發土地及建物所有權狀所
    檢附之切結書上「甲○○」之簽名為其本人所親簽，一併檢
    附之印鑑證明係其交予秦儉等情（見本院九十七年十二月十
    日審判筆錄），及將被告自承其交付代書陳美銀供辦理過戶
    之印鑑證明（見同上偵查卷宗第三十五頁）與其交付予秦儉
    之印鑑證明（見同上偵查卷宗第四十六頁）互相比對，以肉
    眼觀察即可發現二者之印鑑不同，又前者係於九十三年十二
    月七日登記，後者則係於九十四年一月二十八日登記，而上
    開切結書上所蓋用之「甲○○」印文即係九十四年一月二十
    八日登記之印鑑章，可知被告既在申請補發切結書上簽名且
    蓋用新登記之印鑑章，其確實知悉補發權狀事宜；再被告於
    原審審理中自承業已大學畢業（見原審卷宗第一七０頁正面
    ），以其智識程度及當時之年紀業已半百之齡，焉有不知在
    上開切結書上簽名及蓋用印鑑章之意，況上開切結書並非委
    託銷售之必要或通常須簽立之文件，且係被告於九十四年一
    月二十八日登記新印鑑章後才簽立，當無可能係被告與秦儉
    於九十二年簽立銷售合約時所同時簽立，是被告前開所辯，
    顯與常情不符而為卸責之詞，不足採信。綜上，本案事證明
    確，被告犯行堪以認定，應予依法論科。
三、論罪科刑之法律適用：
(一)按被告行為後，刑法部分條文業於九十四年一月七日修正，
    同年二月二日經總統令公布，並自九十五年七月一日起施行
    。修正後刑法第二條第一項規定：「行為後法律有變更者，
    適用行為時之法律。但行為後之法律有利於行為人者，適用
    最有利於行為人之法律。」，此條規定與刑法第一條罪刑法
    定主義契合，係規範行為後法律變更所生新舊法律比較適用
    之準據，是刑法第二條本身雖經修正，尚無比較新舊法之問
    題，應一律適用裁判時之現行刑法第二條以決定適用之刑罰
    法律。再本次修正涵蓋之範圍甚廣，故比較新舊法時，應就
    罪刑有關之共犯、未遂犯、想像競合犯、牽連犯、連續犯、
    結合犯，以及累犯加重、自首減輕暨其他法定加減原因（如
    身分加減）與加減例等一切情形，綜其全部罪刑之結果而為
    比較，復有最高法院九十五年五月二十三日所為之九十五年
    度第八次刑事庭會議決議第一點法律變更之比較適用原則 (
    四)可資參照。
(二)核被告所為，係犯刑法第二百十四條之使公務員登載不實罪
    。再刑法第二百十四條之罪之法定刑為「三年以下有期徒刑
    、拘役或（銀元）五百元以下罰金。」，依修正後刑法施行
    法所增訂第一條之一第一項「中華民國九十四年一月七日刑
    法修正施行後，刑法分則編所定罰金之貨幣單位為新臺幣。
    」及該條第二項「九十四年一月七日刑法修正時，刑法分則
    編未修正之條文定有罰金者，自九十四年一月七日刑法修正
    施行後，就其所定數額提高為三十倍。但七十二年六月二十
    六日至九十四年一月七日新增或修正之條文，就其所定數額
    提高為三倍。」之規定，刑法第二百十四條之使公務員登載
    不實罪所得科處之罰金刑為新臺幣一萬五千元以下罰金，而
    依被告行為時之法律即罰金罰鍰提高標準條例第一條前段規
    定提高倍數為十倍之規定，所得科處之罰金刑則為銀元五千
    元以下罰金，經換算為新臺幣後為新臺幣一萬五千元以下罰
    金，適用結果二者罰金額度相同，應逕行適用裁判時法即刑
    法施行法第一條之一第一項、第二項前段之規定。另依修正
    後刑法第三十三條第五款：「主刑之種類如下：‥‥五、罰
    金：新臺幣一千元以上，以百元計算之。」之規定，刑法第
    二百十四條之罪所得科處之罰金刑最低為新臺幣一千元，已
    較被告行為時之法律即修正前刑法第三十三條第五款規定之
    罰金最低額為高，因此，就罰金刑法定最低刑度部分比較上
    述修正前、後之法律，自以被告行為時即修正前刑法第三十
    三條第五款之規定較有利於被告。又被告利用不知情之成年
    人秦儉委由成年人曾東洲，曾東洲再委由不知情之成年人陳
    素榕為前開犯行，為間接正犯。
四、原審本於同上見解，適用刑法第二條第一項前段、第二百十
    四條、修正前刑法第四十一條第一項前段，修正前罰金罰鍰
    提高標準條例第二條，現行法規所定貨幣單位折算新臺幣條
    例第二條，刑法施行法第一條之一第一項、第二項前段，並
    審酌被告之品行，犯罪動機、目的、手段、所為業已影響地
    政機關對於地籍資料登記管理之正確性暨犯罪後之態度等一
    切情狀，量處有期徒刑六月。又修正前刑法第四十一條第一
    項前段規定：「犯最重本刑為五年以下有期徒刑以下之刑之
    罪，而受六個月以下有期徒刑或拘役之宣告，因身體、教育
    、職業、家庭之關係或其他正當事由，執行顯有困難者，得
    以一元以上三元以下折算一日，易科罰金。」，再被告行為
    時之易科罰金折算標準，修正前罰金罰鍰提高標準條例第二
    條（已於九十五年五月十七日修正刪除，並自九十五年七月
    一日起施行）前段規定，就其原定數額提高為一百倍折算一
    日，則被告行為時之易科罰金折算標準，應以銀元一百元以
    上，三百元以下折算一日，經折算為新臺幣後，應以新臺幣
    三百元以上，九百元以下折算一日。而修正後刑法第四十一
    條第一項前段則規定：「犯最重本刑為五年以下有期徒刑以
    下之刑之罪，而受六個月以下有期徒刑或拘役之宣告者，得
    以新臺幣一千元、二千元或三千元折算一日，易科罰金。」
    ，經比較新舊法結果，以行為時所適用之修正前刑法第四十
    一條第一項、修正前罰金罰鍰提高標準條例第二條規定較有
    利於被告，是依刑法第二條第一項前段之規定，自應適用行
    為時即修正前刑法第四十一條第一項前段、修正前罰金罰鍰
    提高標準條例第二條之規定，併諭知被告易科罰金之折算標
    準。末查被告之犯罪時間雖在九十六年四月二十四日以前，
    然被告先前曾經原審法院於九十四年十一月十六日發布通緝
    ，再於九十七年三月五日經臺北縣政府警察局中和分局緝獲
    ，並於翌日（九十七年三月六日）送原審法院歸案，顯見被
    告於九十六年七月十六日中華民國九十六年罪犯減刑條例施
    行前，經通緝而未於九十六年十二月三十一日以前自動歸案
    接受審判甚明，符合中華民國九十六年罪犯減刑條例第五條
    規定之情形，依法自不得減刑，於此一併說明。經核原判決
    認事用法尚無不合，量刑亦稱妥適。被告上訴仍執前詞否認
    犯罪，為無理由。檢察官上訴意旨略以：被告、謝澤民與秦
    儉於作業、時間上均密切配合，且被告於原審時供稱申請權
    狀遺失係秦儉及謝澤民所為，顯見被告與謝澤民、秦儉實有
    共犯關係，原審判決未予查明上情，認事用法尚有可議等語
    。惟按行為人對於他人所從事之犯罪行為，是否具有犯意聯
    絡及行為分擔，為成立共同正犯之構成要件事實，根據刑事
    訴訟法第一百五十四條規定，應依積極證據加以認定。若無
    足可證明共同正犯之積極證據，不得徒憑涉案各人間有何親
    誼故舊關係，遽行推測其必會共同參與犯罪。查本件房地原
    為土地銀行設定抵押權，被告未按期繳款，經土地銀行催繳
    ，嗣被告與丙○○合意本件房地買賣，並由丙○○以買賣價
    款扣除土地增值稅及仲介費用餘額代償上開部分房貸後，土
    地銀行同意塗銷該房屋之抵押權，而謝澤民則為土地銀行承
    辦本件代償業務之人等情，為證人乙○○、謝澤民於原審審
    理時證述綦詳（見原審卷宗第七十四至七十六頁、七十九頁
    至八十一頁），並有代償申請書在卷可佐（見同上偵查卷宗
    第七十二頁），而被告與丙○○間買賣本件房地契約之所以
    無法辦理房地所有權移轉登記，乃因在辦理登記前，被告已
    委由秦儉申請補發土地及建物所有權狀之故。謝澤民僅係土
    地銀行承辦丙○○代償事務之人員，既未參與申請補發過程
    ，且無任何證據足資證明謝澤民與被告有事前同謀之犯意聯
    絡，尚不得僅因本件房地嗣未依約移轉登記予丙○○，即率
    謂謝澤民與被告有犯意聯絡、行為分擔。又被告係利用不知
    情之秦儉申請補發土地及建物所有權狀，被告雖推稱係秦儉
    擅自申請補發，並不足採，已如前述，此外復查無其他積極
    證據證明秦儉與被告有共同使公務員登載不實之犯行，自不
    得據其偶受委任執行本件申請補發土地及建物所有權狀之業
    務，率而認定其為本件之共犯。故檢察官之上訴亦無理由，
    應予駁回。
據上論斷，應依刑事訴訟法第三百六十八條，判決如主文。
本案經檢察官曾忠己到庭執行職務。
中    華    民    國    97    年    12    月    24    日
                  刑事第九庭審判長法  官  陳貽男
                                  法  官  許宗和
                                  法  官  何信慶
以上正本證明與原本無異。
不得上訴。
                                  書記官  王泰元
中    華    民    國    97    年    12    月    29    日


司法院資訊處製作；財團法人民間司法改革基金會備份。
